【裁判字號】    96,重訴,790
【裁判日期】    970717
【裁判案由】    房屋所有權移轉登記
【裁判全文】
臺灣臺北地方法院民事判決             96年度重訴字第790號
原      告  李陳呅
            李仍解
            李棟榮
            李錦銘
            李振齡
            李振成
上六人共同
訴訟代理人  陳正磊律師
被      告  辛○○即祭祀公業李德茂管理人
            子○○即祭祀公業李德茂管理人
            己○即祭祀公業李德茂管理人
上三人共同
訴訟代理人  郭令立律師
被      告  戊○○
            丁○○
            癸○○
            辛○○
            庚○○
            丑○○
            寅○○
            丙○○
            壬○○
上九人共同
訴訟代理人  王桂樹律師
被      告  甲○○
上列當事人間請求房屋所有權移轉登記事件，本院於民國97年6
月19日言詞辯論終結，判決如下：
    主      文
被告辛○○、子○○、己○即祭祀公業李德茂管理人應將附表一
所示土地應有部分辦理所有權移轉登記為原告及被告癸○○、辛○○、庚○○、壬○○、丙○○、丑○○及寅○○公同共有。
嗣前項所有權移轉登記辦理完竣後，被告癸○○、辛○○、庚○○、壬○○、丙○○、丑○○及寅○○應與原告共同將附表一所
示土地應有部分之公同共有按附表二所示之權利範圍（應有部分
）變更登記為原告及被告癸○○、辛○○、庚○○、壬○○、丙○○、丑○○、寅○○分別公同共有。
原告其餘之訴駁回。
訴訟費用由原告負擔二十分之一，餘由被告辛○○、子○○、己○即祭祀公業李德茂管理人負擔。
    事實及理由
一、原告於民國97年1月17日為變更聲明，核基礎之事實同一，
    且不甚礙被告之防禦及訴訟終結，與民事訴訟法第255條第1
    項第2款、第7款規定相符，雖被告不同意該訴之變更，仍應
    准許之。
二、原告聲明：被告癸○○應將臺北市○○區○○段3小段2294
    建號之建物（門牌：臺北市○○街252巷81弄59之2號4樓）
    、被告戊○○、丁○○應將臺北市○○區○○段3小段2295
    及2274建號之建物（門牌：臺北市○○路○段26巷11號5樓及
    臺北市○○路○段20號）均所有權全部辦理所有權移轉登記
    與原告及被告癸○○、辛○○、庚○○、壬○○、丙○○、
    丑○○、寅○○兩造全體公同共有，而後原告及被告癸○○
    、辛○○、庚○○、壬○○、丙○○、丑○○、寅○○應共
    同將該上開建物所有權全部之公同共有，變更登記為兩造分
    別共有，即原告就應有部分合計二分之一公同共有，被告癸○○、辛○○、庚○○、壬○○、丙○○、丑○○及寅○○
    就應有部分合計二分之一公同共有；被告辛○○、子○○及
    己○均即祭祀公業李德茂管理人應將上開建物使用之如附件
    (四)基地持分表所示應有部分辦理所有權移轉登記與原告及被
    告癸○○、辛○○、庚○○、壬○○、丙○○、丑○○及寅
    ○○兩造全體公同共有，而後原告及被告癸○○、辛○○、
    庚○○、壬○○、丙○○、丑○○及寅○○應共同將附件(四)
    之基地持分之公同共有變更登記為兩造分別共有，即原告合
    計之應有部分及被告癸○○、辛○○、庚○○、壬○○、丙○○、丑○○及寅○○合計之應有部分均如附件(四)之所示；
    被告甲○○應將系爭2294、2295及2274建號之建物所實施之
    假處分限制登記辦理塗銷。並陳述：
    (一)祭祀公業不得為新取得不動產之所有權人，如有取得應以
      派下員全體名義為之，是民國75年8月3日祭祀公業將以基
      地與建商合建抽取之房屋（含基地  ）分配予七大房，其
      中原告先祖李媽福係祭祀公業李德茂派下大房，分得房屋
      三戶即臺北市信義區○○○○段2294建號（下稱系爭2294
      建號）、臺北市信義區○○○○段2295建號（下稱系爭22
      95建號）及臺北市信義區○○○○段2274建號（下稱系爭
      2 274建號），是各房抽取之房屋已屬各房所有，而非公
      業財產，亦自該日起，已屬於李媽福房子孫所有。惟各房
      分得房屋於合建請照時，因祭祀公業不得為新取得不動產
      之所有權人，如有取得，應以派下員全體名義為之，是祭
      祀本公業74年請照時，派下員達70人，如以派下員全體名
      義為起造人及保存登記所有權人，祭祀公業處理必有不便
      ，故祭祀公業管理人與李四海協商同意借名李四海為起造
      人，是祭祀公業與李四海間成立借名登記之信託契約關係
      ，惟當時尚無信託法，實務上比附援引委任關係之法律規
      定，因此李四海應於完工時返還所有權予祭祀公業。
    (二)詎76年7月間合建房屋完工後，於同年8月18日為保存登記
      ，由起造人李四海逕行登記予各房指定人，唯因李媽福房
      發生派下員糾紛無法指定登記名義人，李媽福嗣子李清泉
      之子孫癸○○、李四海、丙○○、丑○○、寅○○自命為
      李媽福房全體派下員，以此身份將系爭2294建號房屋信託
      登記在癸○○名下，系爭2295及2274建號房屋信託登記在
      李四海名下，並否認原告派下權存在，原告遂提起確認之
      訴確認原告派下權存在，並經最高法院92年度台上字第
      418號判決確定原告派下權存在，原告方得行使李媽福派
      下員之權利與被告癸○○、李四海、丙○○、丑○○、寅
      ○○等公同共有系爭三戶房屋之所有權，因此原告自得請
      求受託人李四海之房屋繼承人即被告戊○○、丁○○將系
      爭2295及2274建號房屋，及被告癸○○將系爭2294建號房
      屋之所有權，移轉返還原告及被告癸○○、辛○○、庚○○、壬○○、丙○○、丑○○、寅○○等公同共有；而後
      按李啟明、李清泉二房份各取二分之一，由公同共有變更
      登記為原告等公同共有二分之一，被告癸○○、辛○○、
      庚○○、壬○○、丙○○、丑○○、寅○○等人公同共有
      二分之一。原、被告各就其內部之公同共有，各自行解決
      。
    (三)另被告甲○○與李四海於77年10月20日以前之某日，雙方
      約定李四海為答謝甲○○之協助回復派下權，願將所得百
      分之十作為其酬金，甲○○聲請並依鈞院裁定之假處分而
      聲請假處分之強制執行，並經鈞院民事執行處明民執全宙
      字第1677號函辦系爭2294建號房屋之假處分限制登記及松
      山地政事務所於77年10月20日辦妥該戶之限制登記在案，
      該松山地政事務所並於同年11月11日依同案假處分執行辦
      妥系爭2295及2274建號房屋之限制登記，該假處分裁定及
      限制登記之法律關係為給付代書酬金，而被告甲○○於假
      處分裁定前，系爭房屋保存登記時即得行使代書酬金請求
      權，該請求權若依一般債權時效期間計算為15年，惟若依
      代書酬金比照律師酬金，其請求權時效期間為2年，故被
      告甲○○溯及77年8月18日系爭房屋登記完成時，即得行
      使請求權，而被告甲○○不行使請求權，自得行使請求權
      起至成即97年止歷時19年餘，是被告甲○○得行使代書酬
      金請求權而不行使，其請求權於79年8月17日或92年8月17
      日消滅，所為限制登記即應塗銷。該假處分債務人即被告
      癸○○及李四海之繼承人即被告戊○○、丁○○均為限制
      登記之義務人，應行使塗銷限制登記請求權而不行使，原
      告為系爭房屋登記權利人，於97年1月15日委託訴訟代理
      人催告被告癸○○、戊○○及丁○○行使限制登記塗銷請
      求權，惟其等怠不行使權利，原告為此代位行使訴請判決
      塗銷之。
三、被告戊○○、丁○○、癸○○、辛○○、庚○○、丑○○、
    寅○○、丙○○、壬○○聲明：原告之訴駁回。並陳述：
    (一)系爭房屋在75年8月3日祭祀公業李德茂管理委員會開會決
      議分配房屋於派下各房，並於77年8月登記為李四海、癸○○名義時起就非屬信託財產。且所謂媽福房派下員全體
      於信託時亦指丙○○、癸○○、寅○○、丑○○四人，並
      未包含原告，信託關係仍繼續存在。
    (二)系爭房屋在75年依管理委員會決議分配予派下各房而分配
      予媽福房並在77年8月過戶登記為李四海、癸○○，迄今
      已逾15年，原告請求權亦罹時效而消滅。
四、被告辛○○（即祭祀公業李德茂管理人）、子○○（即祭祀
    公業李德茂管理人）、己○（即祭祀公業李德茂管理人）聲
    明：原告之訴駁回。並陳述；
    (一)原告自承系爭房地於75年8月3日已分配，則原告於96年5
      月始提起本件訴訟，顯已逾15年請求期間而時效消滅。
    (二)系爭房屋所有權全部或十分之一均遭假處分限制登記，依
      法顯不能為移轉登記，有不能給付情事。
五、被告甲○○聲明：駁回原告之訴。並陳述：被告甲○○聲請
    假處分之祭祀公業李德茂不動產事，原告認係被告甲○○為
    爭取代書費，顯屬曲解誤會，而係70年間祭祀公業李德茂派
    下員李玉階造報時未將李張（月否）等12員列為派下，然71
    年1月李四海造報時將其等列入派下，是開會時李玉階與李
    四海爭執糾紛，後經被告甲○○從中調解平息，其等為報答
    被告甲○○，於71年5月15日由李四海舉行座談會決議贈與
    被告甲○○其等分得現金暨不動產等十分之一，併由乙○○
    簽署紀錄，于翌年4月15日經李贏輝追認，是原告主張應無
    理由。
六、兩造不爭執之事實：
    (一)系爭2294建號、2295建號、2274建號房屋及坐落基地係祭
      祀公業以基地與建商合建所抽取之房屋，分配與派下七大
      房，由大房李媽福分得。
    (二)系爭2294建號房屋現登記被告癸○○名義，系爭2295及22
      74建號房屋原登記在李四海名下，李四海死後登記被告戊○○及丁○○名義。上開房屋坐落之基地即附件(四)系爭44
      0地號、436-4地號土地應有部分則登記祭祀公業李德茂名
      義。
    (三)原告就祭祀公業李德茂之派下權存在，與被告癸○○、辛○○、庚○○、壬○○、丙○○、丑○○、寅○○同為李
      媽福子孫派下員。
    (四)系爭2294建號、2295建號、2274建號房屋經被告甲○○聲
      請假處分，限制範圍各十分之一。
七、得心證之理由：
    原告主張渠等為李媽福長子李啟明派下員，就祭祀公業李德
    茂派下權存在，系爭建物及土地為李媽福分得，現分別登記
    為祭祀公業李德茂及被告李春海、戊○○、丁○○名義，其
    中系爭2294建號、2295建號、2274建號建物經被告甲○○聲
    請假扣押，限制範圍各十分之一等事實，業據原告提出建物
    及土地登記謄本、臺灣高等法院90年度上更(三)字第257號及
    最高法院92年度台上字第418號民事判決書、使用執照、假
    處分執行筆錄為證（見本院卷一第42頁至第77頁、第93頁至
    第95頁、第101頁、第102頁、第115頁、第116頁），復為被
    告所不爭執，堪信為真正。惟原告另主張被告應移轉登記系
    爭建物及土地所有權予原告及被告癸○○、辛○○、庚○○
    、壬○○、丙○○、丑○○、寅○○公共同共有後，原告及
    被告癸○○、辛○○、庚○○、壬○○、丙○○、丑○○、
    寅○○應共同將系爭房屋及土地變更登記為兩造分別共有，
    暨被告甲○○應將系爭建物所實施之假處分限制登記辦理塗
    銷等情，則為被告所否認，並以前揭情詞置辯。經查：
    (一)系爭房屋三戶登記緣由，兩造均不爭執非祭祀公業信託予
      被告癸○○、李四海或戊○○、丁○○，惟究由李媽福子
      孫全體或被告丙○○、癸○○、寅○○、丑○○四人信託
      予被告癸○○、李四海或戊○○、丁○○，兩造則有爭議
      ，然：
      １、兩造既均不爭執就系爭2294建號建物之信託關係，其
          中被告丙○○、寅○○、丑○○為信託人，則依民法
          第263條準用同法第258條第2項契約當事人之一方有
          數人，終止契約之意思表示，應由全體為之等規定，
          自須由全體信託人為終止之意思表示，始生效力。故
          原告僅以96年11月12日民事準備(一)狀繕本送達被告癸○○時，代位祭祀公業名義終止信託契約，或主張以
          95 年5月29日原告訴訟代理人所發之存證信函內載請
          求祭祀公業李德茂管理人將公業之前借名登記之系爭
          建物返還祭祀公業作為代位之意思表示，均無法認被
          告丙○○、寅○○、丑○○有終止信託契約之意思表
          示，則原告主張系爭2294建號建物之信託關係已終止
          云云，顯不足採。
      ２、至於系爭2295建物、2274建物建物原信託登記李四海
          名義，然李四海死亡後，為何登記被告戊○○、丁○○名義，臺灣高等法院89年度重上更(一)字第153號民
          事判決於其判決理由乙實體方面第五點已載明『查系
          爭房屋係於七十七年八月十八日登記在李四海名下，
          而李四海則係於八十四年十一月二十六日死亡，當時
          信託法尚未公布施行，尚無適用信託法第八條信託關
          係不因受託人死亡而消滅之餘地，而應依最高法院七
          十一年台上字第三四三二號判決意旨：「按信託關係
          之受託人，其權利義務專屬於其本身，除契約另有訂
          定或因受託事物之性質不能終止者外，信託關係，應
          認為於受託人死亡時終止。」則本件媽福房派下與李
          四海間之信託關係應已於李四海死亡時終止，惟被上
          訴人等四人為李四海之繼承人，雖不當然繼承李四海
          受託人之地位，但媽福房全部派下員丙○○、癸○○
          、寅○○、丑○○業於八十九年十月三十日出具協議
          書（本審卷第六十三頁），載明「系爭房屋如認應屬
          媽福房派下登記為李四海名義，李四海死亡後媽福房
          派下員全體亦同意信託李四海之繼承人李劉梅、戊○○、丁○○、李玉珠繼續管理、處分、行使權利屬實
          」，足認媽福房與李四海間之信託關係雖因李四海之
          死亡而終止，但同時因媽福房之全體派下員同意繼續
          信託李四海之繼承人而使信託關係繼續存在，不致中
          斷』等語（見本院卷二第323頁、第324頁），足見被
          告戊○○、丁○○為上開二建物之登記名義人，係因
          受被告丙○○、癸○○、寅○○、丑○○信託緣故，
          則原告主張系爭2295建號、2274建號建物信託關係已
          因受託人李四海死亡而消滅，亦非可取。
      ３、系爭2294建號、2295建號、2274建號建物信託登記予
          被告癸○○、戊○○、丁○○之信託關係既未消滅，
          則原告請求被告癸○○、戊○○、丁○○應將上開三
          建物移轉所有權全部予原告及被告癸○○、辛○○、
          庚○○、壬○○、丙○○、丑○○、寅○○兩造全體
          公同共有，而後原告及被告癸○○、辛○○、庚○○
          、壬○○、丙○○、丑○○、寅○○應共同將該上開
          建物所有權全部之公同共有，變更登記為兩造分別共
          有，即原告就應有部分合計二分之一公同共有，被告
          癸○○、辛○○、庚○○、壬○○、丙○○、丑○○
          及寅○○就應有部分合計二分之一公同共有，要屬無
          據，原告此部分之請求應予駁回。
    (二)其次，被告辛○○、子○○、己○即祭祀公業李德茂管理
      人均不爭執如附件(四)之土地係分配予李媽福之事實，惟抗
      辯原告請求權已因時效完成而消滅云云，然查：原告係經
      本院84年度重訴字第687號、臺灣高等法院84年度重上字
      第454號、87年度重上更(一)字第71號、89年度重上更(二)字
      第69號、90年度上更(三)字第257號、92年度上更(四)字第64
      號、93年度上更(五)字第226號及最高法院87年度台上字第9
      92號、993號、89年度台上字第669號、90年度台上字第17
      50號、92年度台上字第418號、419號、93年度台上字第21
      24號、2125號、94年度台上字第1964號判決確定其等派下
      權存在，於此之前，原告尚無從行使派下權而得向祭祀公
      業李德茂請求移轉登記附件(四)持分表所示土地應有部分，
      故應自上開判決確定日即94年10月27日起原告請求權始得
      行使，時效之起算日亦應自斯時起算。是以，原告於96年
      5月30日提起本件訴訟，有本院收狀戳為憑，原告此部分
      之請求權顯未罹於時效而消滅。從而，原告請求被告辛○○、子○○、己○即祭祀公業李德茂管理人應將如附表一
      所示土地應有部分辦理所有權移轉登記為原告及被告癸○○、辛○○、庚○○、壬○○、丙○○、丑○○及寅○○
      公同共有，暨嗣前項移轉登記辦理完竣後，被告癸○○、
      辛○○、庚○○、壬○○、丙○○、丑○○及寅○○應與
      原告共同將附表一所示土地應有部分之公同共有按附表二
      所示之權利範圍（應有部分）變更登記為原告及被告癸○○、辛○○、庚○○、壬○○、丙○○、丑○○及寅○○
      分別公同共有，即屬有理由，應予准許。
    (三)原告雖請求被告甲○○應將系爭2294建號、2295建號、22
      74建號建物所實施之假處分限制登記辦理塗銷，惟按假處
      分裁定之撤銷，依民事訴訟法第533條準用同法第530條規
      定，需假處分之原因消滅、債權人受本案敗訴判決確定或
      其他命假處分之情事變更者，債務人得聲請撤銷之，或由
      債權人聲請撤銷之，故除債權人自行聲請法院撤銷假處分
      外，債務人於有上述原因，亦得聲請法院撤銷之。查系爭
      2294建號、2295建號、2274建號建物由被告甲○○聲請假
      處分及執行一節，固為兩造所不爭執，然債務人即被告癸○○、丁○○、戊○○若認被告甲○○之本案請求權已罹
      於時效消滅，自得於提起本案訴訟後，再以被告甲○○本
      案敗訴確定為由，以自己名義聲請撤銷假處分及執行即可
      ，被告甲○○為債權人，其要否依民事訴訟法第530條第3
      項規定撤銷假處分，係屬被告甲○○之權利，殊無由被告
      癸○○、丁○○、戊○○請求被告甲○○應將假處分限制
      登記辦理塗銷之可能，更無由原告代位行使權利之餘地，
      原告此部分之請求顯非可取。
八、綜上所述，原告請求被告辛○○、子○○、己○即祭祀公業
    李德茂管理人應將如附表一所示土地應有部分辦理所有權移
    轉登記為原告及被告癸○○、辛○○、庚○○、壬○○、丙○○、丑○○及寅○○公同共有，及嗣前項移轉登記辦理完
    竣後，原告及被告癸○○、辛○○、庚○○、壬○○、丙○○、丑○○及寅○○應共同將附表一所示土地應有部分之公
    同共有按附表二所示之權利範圍（應有部分）變更登記為原
    告及被告癸○○、辛○○、庚○○、壬○○、丙○○、丑○○及寅○○分別公同共有，自屬有據，應予准許。至原告逾
    此部分之請求均非正當，應予駁回。
九、本件事證已臻明確，兩造其餘攻防，核與判決結果不生影響
    ，爰不一一論述，併此敘明。
十、據上論結，原告之訴為一部有理由，一部無理由，爰依民事
    訴訟法第79條，判決如主文。
中    華    民    國    97    年    7     月    17    日
                   民事第三庭   法  官  鄭佾瑩
附表一：
┌───┬────────┬─────┬────────┐
│  編號│土地地號        │面積      │應有部分        │
├───┼────────┼─────┼────────┤
│  一  │臺北市信義區永春│八七五平方│一萬分之三三一  │
│      │段三小段四四０地│公尺      │                │
│      │號土地          │          │                │
├───┼────────┼─────┼────────┤
│  二  │臺北市信義區永春│八七五平方│一萬分之三三一  │
│      │段三小段四四０地│公尺      │                │
│      │號土地          │          │                │
├───┼────────┼─────┼────────┤
│  三  │臺北市信義區永春│八三六平方│一萬分之五０六  │
│      │段三小段四三六- │公尺      │                │
│      │四地號土地      │          │                │
│      │                │          │                │
└───┴────────┴─────┴────────┘
附表二
┌───────┬──────────┬────────┐
│土地地號      │變更登記後公同共有人│變更登記後之應有│
│及變更登記前之│姓名                │部分（權利範圍）│
│應有部分      │                    │                │
│              │                    │                │
├───────┼──────────┼────────┤
│ 臺北市信義區 │原告李陳呅、李仍解、│公同共有十萬分之│
│ 永春段三小段 │李棟榮、李錦銘、李振│一六五五        │
│ 四四０地號   │齡、李振成          │                │
│ 應有部分一萬 │                    │                │
│ 分之三三一   │                    │                │
│              ├──────────┼────────┤
│              │被告癸○○、辛○○、│公同共有十萬分之│
│              │庚○○、壬○○、李世│一六五五        │
│              │清、丑○○、寅○○  │                │
├───────┼──────────┼────────┤
│ 臺北市信義區 │原告李陳呅、李仍解、│公同共有十萬分之│
│ 永春段三小段 │李棟榮、李錦銘、李振│一六五五        │
│ 四四０地號   │齡、李振成          │                │
│ 應有部分一萬 │                    │                │
│ 分之三三一   │                    │                │
│              ├──────────┼────────┤
│              │被告癸○○、辛○○、│ 公同共有十萬分 │
│              │庚○○、壬○○、李世│ 一六五五       │
│              │清、丑○○、寅○○  │                │
│              │                    │                │
├───────┼──────────┼────────┤
│ 臺北市信義區 │原告李陳呅、李仍解、│公同共有一萬分之│
│ 永春段三小段 │李棟榮、李錦銘、李振│二五三          │
│ 四三六-四地  │齡、李振成          │                │
│ 號應有部分一 │                    │                │
│ 萬分之五０六 │                    │                │
│              ├──────────┼────────┤
│              │被告癸○○、辛○○、│公同共有一萬分之│
│              │庚○○、壬○○、李世│二五三          │
│              │清、丑○○、寅○○  │                │
│              │                    │                │
└───────┴──────────┴────────┘
以上正本係照原本作成
如對本判決上訴，須於判決送達後20日內向本院提出上訴狀
中    華    民    國    97    年    7     月    17    日
                                書記官  高雲龍


司法院資訊處製作；財團法人民間司法改革基金會備份。
